臺灣高等法院民事判決　　　　　　　　100年度重上字第293號
上　訴　人　柯金鎧
訴訟代理人　繆　璁律師
被上　訴人　柯瓔倫
訴訟代理人　盧建宏律師
複代　理人　陳鼎正律師
上列當事人間所有權移轉登記事件，上訴人對於中華民國100年3
月16日臺灣板橋地方法院97年度訴字第2705號第一審判決提起上
訴，本院於100年7月19日言詞辯論終結，茲判決如下：
    主  文
上訴駁回。
第二審訴訟費用由上訴人負擔。
    事實及理由
一、被上訴人主張：兩造為姊弟關係，坐落於新北市○○區○○
    段後湖小段39之2 地號土地（以下稱系爭土地），原為兩造
    父親因三七五減租政策而受放領之耕地，兩造父親死亡後由
    上訴人與訴外人即兩造兄弟柯茂松繼承，應有部分各 1/2。
    嗣柯茂松因積欠訴外人中國電器股份有限公司（以下稱中國
    電器公司）債務，於民國73年間遭中國電器公司聲請就柯茂
    松所有系爭土地應有部分 1/2為拍賣，兩造母親因不忍系爭
    土地落入他人之手，便央求伊出資買回柯茂松就系爭土地之
    應有部分，而上訴人為系爭土地共有人，依法享有優先承買
    權，且當時法令限制農地移轉登記為共有，兩造遂約定由伊
    出資買回，並借名登記為上訴人所有，另約定法令限制解除
    後上訴人即應將系爭土地應有部分 1/2移轉予伊。伊則為確
    保上訴人將來依約履行，另經上訴人同意於73年11月15日就
    上訴人於系爭土地應有部分 1/2之權利範圍設定本金最高限
    額新臺幣（下同）100萬元之抵押權，上訴人則依約行使優
    先承買權，以65萬元之價額買受柯茂松就系爭土地應有部分
    1/2，由伊於74年4月19日繳清價款後，上訴人即取得權利移
    轉證書而將系爭土地應有部分 1/2借名登記為其所有。茲因
    原土地法第30條規定於89年 1月26日刪除後，私有農地得移
    轉為共有，爰以本件起訴狀繕本送達為終止兩造契約之意思
    表示，上訴人自應將系爭土地應有部分 1/2之所有權移轉登
    記予伊等情。爰依民法信託契約、借名登記契約之法律關係
    ，或類推適用民法委任契約之規定，求為命上訴人將系爭土
    地所有權應有部分 1/2移轉登記予伊之判決。原審為被上訴
    人勝訴之判決，上訴人不服提起上訴。被上訴人答辯聲明：
    上訴駁回。
二、上訴人則以：兩造間並未成立借名登記契約，被上訴人於系
    爭土地前後設定 3順位之抵押權，而伊所有系爭土地應有部
    分1/2於73年11月15日第1次設定抵押權時，系爭土地尚未遭
    中國電器公司聲請拍賣，可見當時係為擔保伊對於被上訴人
    之借款債務而設定之，僅該筆借款為伊用以主張行使優先承
    買權，買受柯茂松遭拍賣之系爭土地應有部分 1/2之價款，
    其後 2次設定抵押權亦均為擔保伊對於被上訴人之借貸債務
    ，而上開借款債權亦已罹於消滅時效期間，從而系爭土地應
    有部分 1/2為伊買受，兩造間並無信託契約或借名登記契約
    存在，縱認兩造間存有信託契約，被上訴人雖將系爭土地應
    有部分 1/2登記為伊所有，然其先後於系爭土地設定抵押權
    ，並於其上搭建鐵皮屋，顯見有關信託財產之管理、使用、
    處分悉由被上訴人自行為之，為消極信託契約關係，自屬無
    效。再被上訴人既依73年間之法令而不得為私有農地共有人
    ，縱認兩造間於當時就系爭土地應有部分 1/2成立借名登記
    契約，實質上即為使被上訴人為系爭土地共有人，此乃脫法
    行為，亦應無效。縱認伊應將系爭土地應有部分 1/2所有權
    移轉予被上訴人，就被上訴人應給付伊相當該應有部分之價
    金1,396萬6,960元，伊得主張同時履行抗辯等語，資為抗辯
    。並上訴聲明：(一)原判決廢棄。(二)被上訴人在第一審之訴駁
    回。
三、查系爭土地前由上訴人與訴外人柯茂松繼承，應有部分各1/
    2 ，嗣柯茂松因積欠訴外人中國電器公司債務，於73年間遭
    中國電器公司聲請就柯茂松於系爭土地應有部分 1/2而為拍
    賣，後由上訴人行使優先承買權而登記為上訴人所有，而上
    訴人所有系爭土地應有部分 1/2，前於73年11月15日為被上
    訴人原告設定本金最高限額100萬元之第1順位抵押權，嗣復
    以系爭土地權利範圍全部，於74年 6月13日為被上訴人設定
    本金最高限額100萬元之第2順位抵押權，上訴人對被上訴人
    提起塗銷上開 3抵押權設定登記事件（以下稱另案塗銷抵押
    權登記事件），經本院以98年度重上更(一)字第71號判決塗銷
    上開第1及第2順位之抵押權登記確定等事實，為兩造所不爭
    ，復有土地登記簿謄本、民事執行案卷、權利移轉證書等件
    附卷可稽，並經本院調閱另案塗銷抵押權登記事件卷宗，核
    閱屬實，堪信為真實。
四、被上訴人主張，上訴人所有系爭土地應有部分 1/2部分為伊
    信託或借名登記予上訴人，伊已終止該信託或借名登記之法
    律關係，上訴人即應將系爭土地應有部分 1/2移轉登記予伊
    等情，為上訴人所否認，並以前揭情詞置辯。經查：
  (一)系爭土地原登記為上訴人及訴外人柯茂松共有，應有部分各
    1/2，嗣柯茂松積欠他人債務，其應有部分於73年11月2日遭
    法院查封登記（見原審重調字卷第11頁），而於74年 2月27
    日第一次拍賣時原由第三人蔡寅吉以65萬元得標拍定，因上
    訴人基於共有人之優先權行使優先購買權聲請執行法院准許
    承受應有部分 1/2，有土地登記簿謄本、強制執行通知、優
    先購買權通知、不動產權利移轉證明書為證（見原審重調字
    卷第8-13頁）。而證人黃長彥即辦理抵押權設定登記土地代
    書於另案塗銷抵押權登記事件中證稱：「（三次抵押是否你
    辦的？如何約定？）是的，他們到我事務所來，第一次是73
    年的事情，法院要公開拍賣土地，當初被告（即本件上訴人
    ）說要擔保被告要買土地的價款，設定100萬元，第二次，
    是被告已經買，他們同意增加100萬元，第三次是因為地價
    已經高漲。（經提示聲請優先購買權狀，是否你寫的？是否
    原告授權？）是我寫的沒有錯，我向法院聲請的，優先承買
    是我寫的，是他們雙方共同委託我的。（原、被告之間有無
    約定將來如何處理？）在第二次約定時，有他們的母親當證
    人，可以移轉時，權利歸他，雙方有約定，但沒有書面。」
    （見原審訴字卷第16-17頁）「拍賣時聲請優先承買及三
    次抵押權的設定都是由他們二個人及他們的媽媽三人委託我
    辦理。因為柯金鎧是共有人，是以柯金鎧為優先承買人，是
    他們三人委託我。向法院交錢的事我沒有經手。他媽媽到場
    的意思就是給他們見證的意思，他們的媽媽說要他們兩邊這
    樣辦，根據他們自己在講因為土地是柯家的，被人家買去捨
    不得，他們同意以柯金鎧名義去優先承買。…可能是因為系
    爭土地是柯家的財產，由柯家人出錢把它買回拍賣的部分，
    這是當時他們的意思」「因為農地過戶要有自耕能力身份，
    法令同意移轉的話，要移轉給上訴人（即本件被上訴人）」
    等語（見原審訴字卷第20頁背面及第21頁），堪認系爭土
    地於查封後拍賣前，兩造即約定以共有人即上訴人名義出名
    行使優先購買權，並登記於其名下，嗣於法令修正農地得以
    移轉時，再移轉予被上訴人。性質上核與當事人約定一方將
    自己之財產以他方名義登記，而仍由自己管理、使用、處分
    ，他方允就該財產為出名登記之借名登記契約相符，被上訴
    人主張，兩造就系爭土地應有部分1/2成立借名登記契約，
    應為可採。
  (二)上訴人雖抗辯，購買土地之資金係兩造之母柯以兩造父親
    柯居財原有名下同段之7之3地號土地之補償費款提供，非上
    訴人出資云云，並提出承諾書及會算單為證。然兩造父親名
    下同段之7之3號土地係於73年 6月13日以買賣為原因移轉登
    記為國有（管理人國防部軍備局）（見另案塗銷抵押權登記
    事件本院上字卷第105-106 頁），參照被上訴人提出其合作
    金庫帳戶於7 3年6月14日確有三筆國庫入帳分別為30萬1380
    元、11萬4004元、30萬1380元，分歸為上訴人與柯茂松及母
    親 3份（見前案上字卷第86頁），其買賣與入帳時間甚為接
    近，堪認係7之3土地買賣價款。惟上訴人與柯茂松分得之款
    項已用以支付彼等於73年 6月16日向訴外人黃福成買受龜山
    鄉○○段49號土地價金42萬元等情，亦據被上訴人於另案塗
    銷抵押權登記事件提出不動產買賣契約書與移轉登記契約書
    可參（見該事件本院重上字卷第87-88頁），復有上訴人所
    提會算表（見原審卷第52頁）記載9.16買龜山49地號42萬
    元可佐，則無論依被上訴人主張7之3土地價款71萬6764元計
    ，或依上訴人75萬7,840 元計，扣除已付42萬元土地價金，
    顯不足以支付系爭土地之優先購買價款65萬元。至前開會算
    表未經兩造簽名，且依上開計算式形式觀之，其以標售系爭
    土地之價金、手續費及代書費合計73萬4,500 元，與「菜園
    、地上物」「ㄚ絲」等收入 118萬元扣除「票據法（茂松）
    24萬元」「買龜山49號土地42萬元」等項支出餘額為29萬4,
    000元，二者相減為44萬500元等情以觀，顯見標售系爭土地
    之價金費用與「菜園、地上物」等款項乃為對立之一方，是
    此縱為兩造事後之會算表，亦難謂被上訴人有否認系爭土地
    之價金費用等款項係其所支付，而據為認定兩造母親以經手
    之補償費款項提供支付優先購買權價金。至前開承諾書上訴
    人已否認為真正，稱係被上訴人偽造內容，且被上訴人亦否
    認為真，則證人林麗雲稱，被上訴人在其住處拿該承諾書出
    來，上訴人否認有簽名並搶走，事後上訴人影印後才還給被
    上訴人云云，充其量僅能證明被上訴人提出該承諾書，但為
    上訴人否認真正等情，亦不能證明其內容即屬真實。況借名
    登記之事由多端，並不全然以資金關係為據，縱依該承諾書
    所載，被上訴人出資43萬餘元，兩造母親出資21萬餘元，亦
    無礙兩造母親同意將該權利歸屬被上訴人而由兩造成立借名
    登記契約。依前開說明，本件依代書黃長彥之證詞，可認兩
    造於母親見證下，約定以上訴人名義出名行使優先購買權，
    並將系爭土地應有部分 1/2登記於其名下，嗣於法令修正時
    ，再移轉予被上訴人，則縱部分資金由兩造母親提出，亦無
    礙兩造間借名登記契約之成立。
  (三)再借名登記契約之成立側重於借名者與出名者間之信任關係
    ，在性質上應與委任契約同視，倘其內容不違反強制、禁止
    規定或公序良俗者，自應賦予無名契約之法律上效力，並類
    推適用民法委任之相關規定。上訴人雖抗辯，被上訴人依上
    開當時之土地法令，不得以共有方式繼受取得私有農地，則
    被上訴人主張兩造間所立之所謂借名契約，實係以迂迴方法
    達成該強行法規所禁止相同效果之行為，即實質上用以取得
    系爭農地共有 1/2所有權，此乃脫法行為，應認屬無效云云
    。然所謂脫法行為係指當事人為迴避強行法規之適用，以迂
    迴方法達成該強行法規所禁止之相同效果之行為而言。依89
    年 1月26日修正前土地法第30條固規定：私有農地所有權之
    移轉，其承受人以能自耕者為限，並不得移轉為共有。但因
    繼承而移轉者，得為共有。另農業發展條例89年1月4日修正
    施行前第30條前段規定，每宗耕地不得分割或移轉為共有。
    然本件係因上訴人為系爭土地之共有人而具有優先購買權，
    始由上訴人出名行使優先購買權，而將系爭土地應有部分登
    記於上訴人名義，否則被上訴人必須參與投標且出價須較其
    餘投標者為高，始能取得該應有部分，此方式自有無法標得
    之風險，則證人黃長彥前開證述：「因為系爭土地是柯家的
    財產，由柯家人出錢把它買回拍賣的部分，這是當時他們的
    意思」之目的，即無法達成，是兩造約定成立借名登記契約
    顯係為配合上訴人行使優先承買權之目的所為，而非迴避禁
    止農地移轉為共有之規定，自無脫法行為之可言。再兩造約
    定待法令修正得以分割後，始為移轉，亦與前開規定並無違
    背，亦難認為無效。
  (四)按因契約互負債務者，於他方當事人未為對待給付前，得拒
    絕自己之給付，民法第264條第1項前段固有明文規定。惟兩
    造間所成立為借名登記契約，類推適用民法委任之相關規定
    ，已如前述，則該契約終止後，上訴人即有將系爭土地應有
    部分 1/2之移轉登記予被上訴人之義務，被上訴人依約並未
    負有給付該應有部分價金之義務，上訴人抗辯其得主張同時
    履行抗辯權，請求同時給付系爭土地依市價計算之土地價金
    云云，自非可採。
五、綜上所述，被上訴人主張兩造間就系爭土地應有部分 1/2成
    立借名登記契約，堪信為真實。從而，被上訴人主張以訴狀
    繕本送達為終止契約之意思表示，並本於借名登記之法律關
    係，請求上訴人將系爭土地所有權應有部分 1/2移轉登記予
    被上訴人，洵屬有據，應予准許。是則原審為上訴人敗訴之
    判決，經核於法並無不合。上訴論旨聲明廢棄改判，為無理
    由，應予駁回。
六、兩造其餘攻擊防禦方法及未經援用之證據，經本院審酌後認
    與本判決之論斷不生影響，爰不一一論駁，併此敘明。
七、據上論結，本件上訴為無理由。依民事訴訟法第449條第1項
    、第78條，判決如主文。
中    華    民    國   100    年    8     月    2     日
                    民事第十一庭
                        審判長法  官  呂太郎
                              法  官  徐福晉
                              法  官  詹文馨
正本係照原本作成。
如不服本判決，應於收受送達後20日內向本院提出上訴書狀，其
未表明上訴理由者，應於提出上訴後20日內向本院補提理由書狀
（均須按他造當事人之人數附繕本）上訴時應提出委任律師或具
有律師資格之人之委任狀；委任有律師資格者，另應附具律師資
格證書及釋明委任人與受任人有民事訴訟法第466條之1 第1項但
書或第 2項（詳附註）所定關係之釋明文書影本。如委任律師提
起上訴者，應一併繳納上訴審裁判費。
中    華    民    國   100    年    8     月    9     日
                              書記官  洪秋帆
附註：
民事訴訟法第466條之1（第1項、第2項）：
對於第二審判決上訴，上訴人應委任律師為訴訟代理人。但上訴
人或其他法定代理人具有律師資格者，不在此限。
上訴人之配偶、三親等內之血親、二親等內之姻親，或上訴人為
法人、中央或地方機關時，其所屬專任人員具有律師資格並經法
院認為適當者，亦得為第三審訴訟代理人。